【裁判字號】    92,訴,1782
【裁判日期】    920827
【裁判案由】    違反臺灣地區與大陸地區人民關係條例等
【裁判全文】
臺灣高雄地方法院刑事判決                        九十二年度訴字第一七八二號
    公  訴  人  臺灣高雄地方法院檢察署檢察官
    被      告  乙○○
右列被告因違反臺灣地區與大陸地區人民關係條例等案件，經檢察官聲請以簡易判決
處刑（九十二年度偵字第一二一三六號），經本院認不宜依簡易判決處刑，簽准改依
通常程序審理，本院判決如左：
    主  文
乙○○無罪。
    理  由
一、公訴意旨略以：被告乙○○明知大陸地區人民非經主管機關許可，不得進入臺灣
    地區，其經不詳姓名年籍之成年男子簡先生之利誘，稱若與大陸地區女子辦理假
    結婚，使之以親屬名義來臺探親而達合法進入臺灣之目的，即可獲得新台幣（下
    同）三千元及人民幣二百元之報酬。乙○○與大陸女子甲○○、「簡先生」共同
    基於犯意之聯絡，本於雙方均無結婚意思之真意，而由乙○○、甲○○於民國九
    十二年一月二十九日，在中國大陸福建省福州市公證處完成登記結婚。事畢乙○
    ○返抵臺灣後，即於九十二年二月二十四日，持中國大陸之結婚公證書、財團法
    人海峽交流基金會（下稱海基會）之證明等資料，前往高雄市楠梓區戶政事務所
    ，申請辦理與大陸女子甲○○之結婚登記，使該管戶政事務所之公務員於職務上
    所掌之公文書戶籍謄本、戶口名簿上為不實之結婚登記，足以生損害於戶政機關
    對戶籍登記管理之正確性。因認被告乙○○涉犯刑法第二百十四條使公務員登載
    不實公文書罪嫌（違反臺灣地區與大陸地區人民關係條例部分，業據公訴人於九
    十二年七月二十六日之補正書載明此部分係誤引法條，撤回該論罪法條）。
二、按犯罪事實應依證據認定之，無證據不得推定其犯罪事實；被告之自白，不得作
    為有罪判決之唯一證據，仍應調查其他必要之證據，以察其是否與事實相符；不
    能證明被告犯罪或其行為不罰者，應諭知無罪之判決，刑事訴訟法第一百五十四
    條、第一百五十六條第二項、第三百零一條第一項分別定有明文。又事實之認定
    ，應憑證據，如未能發現相當證據，或證據不足以證明，自不能以推測或擬制之
    方法，以為裁判之基礎；認定不利於被告之事實，須依積極證據，苟積極證據不
    足為不利於被告事實之認定時，即應為有利於被告之認定，更不必有何有利之證
    據，最高法院四十年臺上字第八六號、三十年上字第八一六號著有判例足資參照
    。且認定犯罪事實所憑之證據，雖不以直接證據為限，間接證據亦包括在內，然
    無論直接或間接證據，其為訴訟上之證明，需於通常一般之人均不致有所懷疑，
    而得確信其為真實之程度者，始得據為有罪之認定，倘其證明尚未達到此一程度
    ，而有合理之懷疑存在時，即無從為有罪之確信，自應為無罪之判決（最高法院
    七十六年臺上字第四九八六號判例參照）。其以情況證據（即間接證據）斷罪時
    ，尤須基於該證據在直接關係上所可證明之他項情況事實，本乎推理作用足以確
    證被告有罪，方為合法，不得徒憑主觀上之推想，將一般經驗上有利被告之其他
    合理情況逕予排除（最高法院三十二年上字第六七號判例參照）。本件公訴意旨
    認被告乙○○涉犯前開罪嫌，無非以被告乙○○於警訊之自白、被告乙○○與大
    陸地區女子甲○○之大陸地區結婚公證書、高雄市楠梓區戶政事務所九十二年六
    月十三日高市楠戶字第○九二○○○三五五一號函暨所附結婚登記申請書、海基
    會證明書、被告乙○○之全戶戶籍資料查詢結果、入出境查詢結果、及高雄市政
    府警察局楠梓分局九十二年六月十九日高市警楠分四字第○九二○○一○二四九
    號函暨所附大陸地區女子甲○○之流動人口登記聯單等，為其論述依據。
三、訊據被告乙○○固坦認確與大陸地區女子甲○○，於九十二年一月二十九日，在
    大陸地區福建省福州市公證處辦理公證結婚，並於九十二年二月二十四日，持大
    陸地區結婚公證書、海基會證明書等資料，前往高雄市楠梓區戶政事務所，辦理
    與大陸地區女子甲○○之結婚登記之事實不諱，惟堅決否認上揭犯行，辯稱：伊
    係真意迎娶大陸地區女子甲○○，並非假結婚，在大陸地區福建省福州市辦理公
    證結婚後，由伊持相關資料前去楠梓區戶政事務所，辦理結婚登記，並前去內政
    部入出境管理局辦理甲○○來台探親之相關證件，辦好後由伊寄去大陸給甲○○
    ，後甲○○即搭機前來台灣，由伊前去小港機場接機，並帶同甲○○去派出所辦
    理流動人口登記，而甲○○來台後，與共同住居在高雄市楠梓區○○○路三五巷
    三十號住處，住了約三個月左右，後甲○○嫌棄伊年紀大、沒有錢，住的房子又
    不好，就自行離家出去，迄今已有四個多月沒有回來，伊也找不到她人，又警察
    係因懷疑伊攜帶毒品入境，始於伊自大陸返台時，在機場將伊攔下，警察有搜伊
    的行李，並無發現毒品，而於警訊時伊係向警察表示是去大陸結婚，並無承認與
    大陸地區女子甲○○是假結婚，且伊並不識字，並不知警訊筆訊係如何記載等語
    。經查：
  (一)被告乙○○確與大陸地區女子甲○○，於九十二年一月二十九日，在大陸地區福
    建省福州市公證處辦理公證結婚，並於九十二年二月二十四日，持大陸地區結婚
    公證書、海基會證明書等資料，前往高雄市楠梓區戶政事務所，辦理與大陸地區
    女子甲○○之結婚登記之事實，業據被告於本院審理時供承不諱，並有大陸地區
    結婚公證書、高雄市楠梓區戶政事務所九十二年六月十三日高市楠戶字第○九二
    ○○○三五五一號函暨所附結婚登記申請書、海基會證明書、及被告乙○○之全
    戶戶籍資料查詢結果等附卷可稽。是此部分之事實，堪信屬真實。準此，被告是
    否欠缺結婚真意，以與大陸區女子甲○○為假結婚，以使大陸區女子甲○○以親
    屬名義來臺，並明知此為「不實」之事項，而仍前往戶政機關辦理結婚登記，使
    該管戶政事務所之公務員於職務上所掌之公文書戶籍謄本、戶口名簿上為不實之
    結婚登記，足以生損害於戶政機關對戶籍登記管理之正確性？此為本件所應審究
    之處。
  (二)被告於警訊時雖自白：伊係因不詳姓名年籍之成年男子簡先生稱若與大陸地區女
    子辦理假結婚，使之以親屬名義來臺探親，伊即可獲取六萬元之利益，並先付伊
    三千元及人民幣二百元之定金，復由簡先生安排伊前往大陸，而由大陸地區男子
    邱先生在大陸安排伊與甲○○假結婚之事云云。然查：被告於本院審理時辯稱：
    伊係真意迎娶大陸地區女子甲○○，並非假結婚云云。而大陸地區女子甲○○經
    本院合法傳喚，未到庭，並被告於本院審理時陳稱：甲○○來台後，因嫌棄伊年
    紀大、沒有錢，住的房子又不好，就自行離家出去，迄今已有四個多月沒有回來
    ，伊也找不到她人等語。復前開大陸地區結婚公證書、結婚登記申請書、海基會
    證明書、及被告全戶戶籍資料查詢結果等文件，僅能證明被告乙○○確與大陸地
    區女子甲○○結婚，並有至戶政機關辦理結婚登記等事項，尚難遽依此即認定被
    告是否欠缺結婚真意。且遍閱警、偵卷宗，卷內並無相關證據，以察被告於警訊
    之自白是否與事實相符。又衡諸社會一般常情，被告亦可能係經由婚姻仲介之介
    紹，並於前往大陸地區後，認大陸地區女子甲○○適合，即於數日內結婚，且臺
    灣地區男子與所迎娶之外籍新娘年齡差距頗大，事所常有；是亦難僅以被告前未
    有出國紀錄，於出國後不出數天，即與大陸女子辦理結婚完畢，及被告與該大陸
    女子之年齡差距頗大，此等主觀推測或擬制之方法，即認被告於警訊之自白已與
    事實相符。
  (三)綜上所述，被告雖於警訊時自承其與大陸區女子甲○○為假結婚，以使大陸區女
    子甲○○以親屬名義來臺探親，惟並無任何積極證據足以證明被告上開自白之真
    實性。從而，本件尚乏明確之積極證據足證被告確有上開犯行，是尚不得僅據被
    告於警訊中之自白，在無其他證據足資佐證之情形下，即遽認被告確有為上開犯
    行。
四、綜右查證，公訴人認被告涉犯上開使公務員登載不實文書犯行，所為舉證在客觀
    上尚未達於一般人均不致於有所懷疑，而得確信被告犯罪之程度，本案之證據既
    尚有合理懷疑之存在，且被告所辯亦非無可採，自不得將一般經驗上有利被告之
    其他合理情況逕予排除。此外，復查無其他積極證據足認被告確有公訴人所指之
    犯行，揆諸首揭法條及判例意旨，不能證明被告犯罪，依法應諭知無罪之判決。
據上論斷，應依刑事訴訟法第四百五十二條、第三百零一條第一項，判決如主文。
本案經檢察官姜麗儒到庭執行職務。
中      華      民國      九十二    年      八    月    二十七    日
                                  臺灣高雄地方法院刑事第十三庭
                                      法  官   洪榮家
右為正本，係照原本作成。
如不服本判決，應於送達後十日內，向本院提出上訴狀。
                                      書記官   陳寰瑛
中      華      民      國      九十二    年      八    月    二十七    日


司法院資訊處製作；財團法人民間司法改革基金會備份。
